【裁判字號】    99,上訴,1374
【裁判日期】    991109
【裁判案由】    搶奪
【裁判全文】
臺灣高等法院臺中分院刑事判決        99年度上訴字第1374號
上  訴  人  臺灣臺中地方法院檢察署檢察官
被      告  丙○○
上列上訴人因被告搶奪案件，不服臺灣臺中地方法院98年度訴字
第2310號中華民國99年5月17日第一審判決（起訴案號：臺灣臺
中地方法院檢察署97年度偵字第25659號），提起上訴，本院判
決如下：
    主  文
上訴駁回。
    理  由
一、審判範圍之說明：本件臺灣臺中地方法院檢察署檢察官起訴
    9件搶奪案件（如起訴書及原審判決書附表所載），原審全
    部判決無罪，檢察官不服原審判決附表編號1、9部分，於法
    定期間提起上訴，其餘原審附表編號2至8部分未經上訴，已
    經無罪確定，故本院審理範圍應以原審判決附表編號1、9部
    分（即本判決附表部分）為限，先此敘明。
二、公訴意旨略以：被告丙○○因缺錢花用，竟意圖為自己不法
    之所有，分別於附表所示之時間、地點，以附表所示之方式
    ，徒手搶奪他人皮包，得手後，取出有價值之財物，皮包則
    予以丟棄，後被告因另案搶奪案件（業經臺灣臺中地方法院
    以97年度訴字第5029號判決竊盜、搶奪共19罪，定應執行刑
    有期徒刑4年，強制工作3年確定在案）於民國97年10月20日
    羈押在臺灣臺中看守所，經同署檢察官指揮警方帶同被告外
    出借訊查案時，被告在犯罪未發覺前，於97年10月23日向警
    方自首如附表所示之搶奪案件（按：如原審判決附表編號2
    至8部分之搶奪案件，業經原審判決無罪，檢察官未上訴而
    告確定），因認被告涉犯刑法第325條第1項之搶奪罪嫌云云
    。
三、按犯罪事實應依證據認定之，無證據不得認定犯罪事實，不
    能證明被告犯罪者，應諭知無罪之判決，刑事訴訟法第154
    條第2項、第301條第1項分別定有明文。又犯罪事實之認定
    ，應憑真實之證據，倘證據是否真實尚欠明確，自難以擬制
    推測之方法，為其判斷之基礎。且認定犯罪事實之證據係指
    足以認定被告確有犯罪行為之積極證據資料而言，該項證據
    自須適合於被告犯罪事實之認定，始得採為斷罪資料。故刑
    事訴訟上之證明資料，無論其為直接或間接證據，均須達於
    通常一般人均不致有所懷疑，而得確信其為真實之程度，始
    得據為有罪之認定，若關於被告是否犯罪之證明未能達此程
    度，而有合理懷疑之存在，致使無從形成有罪之確信，根據
    罪證有疑，利於被告之證據法則，即不得據為不利被告之認
    定，最高法院53年臺上字第656號、29年上字第3105號、76
    年臺上字第4986號及32年上字第67號判例可資參照。又按被
    告或共犯之自白，不得作為有罪判決之唯一證據，仍應調查
    其他必要之證據，以察其是否與事實相符，刑事訴訟法第15
    6條第2項定有明文。
四、證據能力部分：
(一)、按刑事訴訟法第159條之5規定：「被告以外之人於審判外之
    陳述，雖不符前四條之規定，而經當事人於審判程序同意作
    為證據，法院審酌該言詞陳述或書面陳述作成時之情況，認
    為適當者，亦得為證據。當事人、代理人或辯護人於法院調
    查證據時，知有第159條第1項不得為證據之情形，而未於言
    詞辯論終結前聲明異議者，視為有前項之同意。」其立法意
    旨在於傳聞證據未經當事人之反對詰問予以核實，原則上先
    予排除，惟若當事人已放棄詰問或未聲明異議，基於證據資
    料愈豐富，愈有助於真實發現之理念，且強化言詞辯論主義
    ，法院自可承認該傳聞證據例外擁有證據能力。經查，本件
    被告於本院言詞辯論終結前，並未就證人甲○○、丁○○等
    人於警詢時所證述之內容聲明異議，依上開規定說明，應視
    為同意其證言作為證據，且本院審酌上開證人等證言作成時
    之情況，查無其他不法之情狀，足認為得為本案之證據，而
    有證據能力。
(二)、次按被告之自白，非出於強暴、脅迫、利誘、詐欺、疲勞訊
    問違法羈押或其他不正之方法，且與事實相符者，得為證據
    ，刑事訴訟法第156條第1項定有明文。是本案首應究明者，
    係被告於警詢時、偵訊中關於其有為如原審附表所示9件（
    含本案審理中如附表所示2件搶奪案件）搶奪行為之自白，
    是否與事實相符。查：
 1、證人即承辦警員謝明威於原審審理中雖具結證述：伊問被告
    有無在臺中市犯其他搶奪案件，其稱在北屯區還有犯數十件
    ，時間地點大概記得，如果有資料應該可以回想起來，故伊
    將所管轄之臺中市北屯區曾經有發生過的搶奪案調出來給被
    告看，依據其記憶敘述，再由被告帶伊去犯案現場看，係被
    告主動跟伊說犯下如原審附表所示之搶奪案件，被告並沒有
    每一件都承認，伊當時並未向被告稱已經犯案很多件了，要
    被告多承認幾件等語（見原審第52頁背面至53頁），及證人
    即為被告製作警詢筆錄之警員蕭智偉於原審審理中，雖亦具
    結證述：如原審附表所示之搶奪案，係被告自己陳述及回想
    ，其稱確切時間及地點不記得，故整理轄區未破案之資料給
    被告看，伊沒有要被告多認幾件，都是被告自己承認等語（
    見原審卷第55頁）。惟觀諸警員蕭智偉在原審作證後提供：
    「關於97年10月23日對被告製作警詢筆錄時，所提供被告閱
    覽之搶奪案件資料（見原審卷第67至139頁）」，可知證人
    謝明威、蕭智偉於警詢時僅提出之其轄區未破案之搶奪案中
    計21件，其中被害人楊晶惠、湯志紅、蔡蕙宇、張美菊、張
    楊阿免、魏惠美、邱秀萍、王敏程、蔡桂美等9人係指述由2
    名歹徒行搶之情，有楊晶惠等9名被害人警詢筆錄可參（見
    原審卷第70、74、77、81、84、88、91、106、116頁）。又
    其中被害人李凱歆、謝宛妮部分係他案被告周意圍、賴俊佑
    所違犯，有本院98年度上訴字第1491號、臺灣臺中地方法院
    97年度訴字第4468號刑事判決附卷可稽（見原審卷第175 至
    200頁）。其他被害人黃巽順警詢指認行搶之嫌疑人係年約
    40至50歲（見原審卷第67頁），與被告年紀不符；被害人王
    穎慧遭搶部分，經臺灣臺中地方法院檢察署檢察官以97年度
    偵字第26310號不起訴處分（見26310號偵卷第21頁）。除上
    開被害人楊晶惠等13人之外，其餘8位被害人即係如原審附
    表所示編號1至3、5至9之被害人甲○○等人，警員並無再提
    供任何僅由1人違犯搶奪案件且未查獲犯罪嫌疑人之資料供
    被告閱覽，且此與證人謝明威於原審審理時具結證述其有提
    供4、50件案件資料供被告看等語相左（見原審第52頁背面
    ），是被告辯稱：是警員要求其承認如附表所示之搶奪案件
    ，並帶其去現場拍照等情，尚非無據。則被告縱於警詢時曾
    自白犯如原審附表所示之9件搶奪案件（含本院審理中之如
    附表所示之2件搶奪案件），其自白是否與事實相符，顯有
    可疑。
 2、又被告於97年11月3日檢察官偵訊時供述：「（今日臺中縣
    警察局霧峰分局向本署請求借訊你，關於臺中縣大里市南門
    橋搶奪一案，是否你所為?）不是。（97年10月23日臺中市
    警察局第二分局借提你出去時，是否有第五分局來調查你在
    該分局轄區的搶奪案?）有此事…（這9件是否自己自首講出
    來的嗎?）是我自己講的，我應該有自首。（你犯下多起搶
    奪案，動機為何?）為我有吸食毒品。…（你是否可描述警
    方調查你犯搶奪案的方式?）警方拿被害人的報案資料及地
    圖給我看，我就承認」等語（見25659號偵查卷第8、9頁）
    。足見被告可清楚辨別搶奪案件，並回答何件搶奪案件係其
    所為或非其所為，且能陳明其違犯搶奪案之動機係為施用毒
    品之情，並未提及有何毒癮戒斷情形，固堪認被告於該次偵
    訊時係屬在精神意識清楚的狀態下、出於自由意志而為前開
    供述內容，是被告空言辯述其在檢察官偵查中係因施用毒品
    身體不舒服，所以承認犯罪云云，並非可信。惟承前(二)、1
    所述，承辦警員係列出轄區未破案之如原審附表所示之1人
    單獨行搶案件（夾帶2人共犯之搶案），令被告承認1人單獨
    搶案部分，是以，縱然被告嗣於偵訊中為自白，然此應僅係
    延續其於警詢之說詞，應難認與事實相符。
 3、是被告前開警詢及檢察官偵查中之自白，不具真實性，依刑
    事訴訟法第156條第1項之規定，自無證據能力。惟被告於警
    詢、偵訊時之自白雖均無證據能力，然仍非不得以之彈劾有
    證據能力之證據，進而削弱或否定其證明力。
五、公訴人認被告涉犯如附表所示之搶奪等罪嫌，無非係以被告
    於警、偵訊中之自白，並有證人甲○○、丁○○於警詢時之
    指證內容、案發地圖2張、警方帶同被告至案發現場查證所
    拍攝之照片2張為其主要論據。而訊之被告於原審及本院審
    訊時均否認有為如附表所示之搶奪等犯行，並辯稱：伊未為
    本案2件搶奪行為，當初因涉另案搶奪案件由臺中市警察局
    第二分局借提出去，後來臺中市警察局第五分局又去第二分
    局找伊要查另案之搶奪案件，就拿如原審附表之9件搶奪案
    （含本院判決附表所示2件搶奪案）給伊簽，並去現場拍照
    查證，伊說伊的案子已經很多了，警員說沒差這幾件，所以
    伊就認了；又偵訊時因前有施用海洛因而有戒斷現象，人不
    舒服，所以就承認等語。
六、經查：
(一)、附表編號 1部分：
    證人甲○○於原審審理中具結證稱：搶奪伊之歹徒有1人，
    伊沒有看到歹徒正面，該歹徒壯壯的，帶白色安全帽，全車
    均屬白色，兩側噴有藍色閃電，及穿白色鞋子，印象中衣服
    同屬白色，不記得車號，伊事後未指認犯罪嫌疑人等語（見
    原審卷第205頁背面至206頁），核與其在警詢時指證：伊於
    97年8月23日21時50分許騎乘機車，於臺中市○○區○○路1
    段199號前遭搶白色背包1只，歹徒有1人騎乘1藍白色重型機
    車、車號不詳、戴白色安全帽、穿白色上衣等情大致相符〔
    見臺中市警察局第五分局中分五偵字第0970036276號警卷（
    以下簡稱警卷）第10、11頁〕。雖然，證人甲○○於原審復
    證稱：被告之體型及高矮與行搶之歹徒相似、差不多等情（
    見原審卷第206頁），惟其亦同時證稱：伊不敢確定被告是
    否係對伊搶奪之人等語（見原審卷第206頁）。是以，證人
    甲○○並未能明確指認被告即為對其行搶之人，雖機車搶奪
    犯罪模式本有速度甚快、晃眼即逝之特性，本不能歸責於證
    人甲○○，惟因本案被告於警、偵訊之自白真實性容有疑義
    ，業經排除其證據能力，故難僅以證人甲○○之前開未明確
    之指證內容，遽認被告有涉犯如附表編號1所示之搶奪犯行
    。
(二)、附表編號 2部分：
 1、證人丁○○於97年10月13日警詢時指述：伊於97年10月13日
    16時許，步行於臺中市○○區○○路與柳楊西路之橋上遭搶
    掛在伊手上之黑色皮包1只，歹徒有1人、騎乘1暗色機車、
    車號不詳、未戴安全帽、短髮等語（見號警卷第44至46頁）
    ，復於98年3月24日警詢時證述：伊於97年10月13日所做之
    警詢筆錄均實在，因當時被搶時非常害怕，腦海中一片空白
    ，連歹徒搶伊皮包都不知道，更何況是歹徒之特徵，伊不知
    道警方調閱之97年10月13日16時許在臺中市○○區○○路與
    柳楊西街所拍攝之照片中騎乘機車之男子，是否為搶奪伊財
    物之人等語（見25659號偵卷第37、38頁）。而其於原審審
    理中具結證述：伊車停在旅順路與柳陽西路交界處河邊，伊
    走過去要開車時，因右手不方便，將包包揹在左肩，突然伊
    就摔倒，才意識到被搶…對伊行搶之人係騎乘暗色輕型機車
    ，歹徒是中等身材，穿休閒服，顏色不太記得了，不太清楚
    有無戴安全帽，伊確於警詢時稱歹徒沒有戴安全帽、短髮，
    因為伊被行搶後，被送到醫院，警察通知指認時，由伊兒子
    代替去看監視器錄影畫面，伊兒子有描述說有拍到1個騎機
    車戴安全帽之人，該人手上拿著伊之包包在甩，在庭被告之
    身高、身材與歹徒差不多等語。惟其亦證稱：伊當時未看到
    歹徒之長相，且伊遭搶時跌倒，要辨識歹徒本來就有困難，
    伊現在無法確認在庭被告是否即係對伊行搶之人等語（見原
    審卷第272頁至273頁）。足見證人丁○○因被搶當時事出突
    然且搶奪時間短暫，對於歹徒之相貌及特徵並無確切記憶，
    且其關於對於行搶之人有無戴安全帽一事，前後證述內容不
    一。此外，其對於警員提供之97年10月13日16時2分48秒臺
    中市○○區○○路與柳陽西街路口之錄影監視擷取畫面（見
    原審卷第64頁），雖證稱：畫面上的人蠻像是行搶伊之歹徒
    等語，但亦證稱：伊無法確定畫面拍到之包包是否係伊所有
    ，伊被搶包包係黑色背包，約20乘以30公分大小，當時歹徒
    扯伊包包後，有看到歹徒拿著包包還在手上晃，而監視錄影
    畫面並未拍到晃包包之影像，而且包包係平穩掛著，伊之包
    包有長肩帶，而畫面上之包包看不出來有長肩帶，故伊無法
    辨識該包包是否係伊之包包等情（見原審卷第272頁背面至
    273頁），是證人丁○○既無法確認警方所提供上開監視錄
    影擷取畫面之騎乘車號TPE－217之人係對其行搶之人，亦無
    法確認該機車騎士持有之包包係伊所有之長肩帶包包，則無
    從以被告於98年1月15日檢察官偵訊時，僅否認對被害人王
    穎慧行搶而騎乘同一車號即TPE－217之人非其本人，而仍坦
    認有對證人丁○○行搶等語（見26310號偵查卷第18、19 頁
    ），反向推論被告應有對證人丁○○行搶乙事。
 2、何況，被告所以先在97年11月3日警詢承認行搶被害人王穎
    慧（見0000000000號警卷第3、4頁），嗣於98年1月15日檢
    察官偵訊時否認行搶被害人王穎慧，前後所述不一，對此被
    告已在偵訊時明確說明：本件非伊行搶，照片上之人並非伊
    。（你到現場指認時，為何未否認？）警方未拿監視器（畫
    面）給伊看等語，本件被告前已涉犯多起搶奪案件，記憶難
    免模糊，被害人王穎慧部分，被告本於檢察官提示搶案現場
    附近監視器錄影畫面而喚起記憶，因此而作否認犯罪之供述
    ，自較可採。而且，此部分檢察官也以「警方調閱臺中市○○區○○路與旅順路口監視器，影像畫面顯示騎乘車號TPE
    －217號機車者，頭戴半罩式咖啡色安全帽，其容貌並不清
    晰，此有監視器畫面附卷可憑。經比對監視器畫面與被告之
    臉型、五官，無法認定行搶者之容貌與被告相符」等理由，
    以97年度偵字第26310號對被告為不起訴處分，有處分書1紙
    在卷可徵（見26310號偵查卷第21頁及其背面），益見騎乘
    車號TPE－217號機車行搶之人，無法確認其為被告。
 3、甚者，被害人丁○○在原審證稱：伊走過去要開車時，因右
    手不方便，將包包揹在左肩，突然伊就摔倒，才意識到被搶
    （按：非騎機車被搶）等語（見原審卷第272頁），而被告
    於警詢自白：「徒手搶奪被害人（丁○○）放置於機車踏板
    上之皮包」等語（見警詢卷第6頁倒數第2、3行），核亦與
    丁○○證述被搶經過不合，由此更加證明被害人丁○○被搶
    乙案，與被告無涉。尚難僅以丁○○所證：對伊行搶之歹徒
    ，與被告身高、身材差不多等語，率爾認定被告有為如附表
    編號2所示之搶奪犯行。
(三)、此外，本件公訴人所舉案發現場地圖、現場照片各2張，僅
    係如附表所示證人甲○○、丁○○被搶地點的客觀事實及警
    方帶同被告至該等地點拍照之相關參佐資料，並無從據以確
    信被告有為如附表所示之搶奪犯行。至於，被告涉犯其他搶
    奪案件之作案手法，固與本件被害人被搶時之方法雷同，然
    而不能僅憑「方法雷同」，即逕認被告涉有如附表所示之搶
    奪案件。
七、綜上所述，被害人甲○○、丁○○之指證尚存有上開瑕疵，
    而且，案發現場地圖、現場照片各2張及監視器錄影畫面之
    照片，不具證據關連性，被告之自白復存有瑕疵，經本院排
    除其證據能力。則本件檢察官所提出之證據，不足為被告有
    罪之積極證明，其指出證明之方法，亦無從說服法院形成被
    告有罪之心證。此外，復查無其他積極確切證據，足認被告
    有何檢察官所指之搶奪犯行，基於無罪推定之原則，原審為
    被告無罪判決之諭知，尚無違誤。檢察官上訴意旨，仍執陳
    詞指摘原判決不當，為無理由，應予駁回。
據上論結，應依刑事訴訟法第368條，判決如主文。
本案經檢察官乙○○到庭執行職務。
中    華    民    國    99    年    11    月    9     日
            刑事第九庭    審判長法  官  江  德  千
                                法  官  賴  妙  雲
                                法  官  陳  宏  卿
以上正本證明與原本無異。
檢察官得上訴。
如不服本判決應於收受送達後10日內向本院提出上訴書狀，其未
敘述上訴之理由者，並得於提起上訴後10日內向本院補提理由書
（均須按他造當事人之人數附繕本）「切勿逕送上級法院」。

                                書記官  林  振  甫
中    華    民    國    99    年    11    月    9     日
附表：
 ┌─┬──────┬────────┬─────┬──────────┬──┐
 │編│犯罪時間    │犯罪地點        │被害人    │搶奪方式及損失財物  │備註│
 │號│            │                │          │                    │    │
 ├─┼──────┼────────┼─────┼──────────┼──┤
 │1 │97年8月23日 │臺中市北屯區大連│甲○○    │丙○○騎乘機車，尾隨│即原│
 │  │晚間9時50分 │路1段199號前    │          │被害人所騎乘之機車，│審判│
 │  │許          │                │          │趁機搶奪被害人置放在│決附│
 │  │            │                │          │機車腳踏板的皮包〔內│表編│      │                │          │有被害人的身分證、駕│
 │  │            │                │          │有被害人之身分證、駕│號1 │
 │  │            │                │          │照、新臺幣(下同)4,20│部分│
 │  │            │                │          │0 元〕              │    │
 ├─┼──────┼────────┼─────┼──────────┼──┤
 │2 │97年10月13日│臺中市北屯區旅順│丁○○    │丙○○騎乘機車，尾隨│即原│
 │  │下午4時許   │路與柳楊西路口  │          │被害人趁機搶奪被害人│審判│
 │  │            │                │          │所持的皮包(內有身分 │決附│
 │  │            │                │          │證、駕照、行照、手機│表編│
 │  │            │                │          │1 支、信用卡、健保卡│號9 │
 │  │            │                │          │、1,500元等物)。    │部分│
 └─┴──────┴────────┴─────┴──────────┴──┘

司法院資訊處製作；財團法人民間司法改革基金會備份。
